最高法院刑事判決　　　　　　　　　 111年度台上字第2797號
上　訴　人　甲○○（人別資料詳卷，代號AC000-A108169B）
選任辯護人　賴威平律師
上列上訴人因家暴妨害性自主案件，不服臺灣高等法院臺南分院
中華民國111年1月26日第二審判決（110 年度侵上訴字第1191號
，起訴案號：臺灣臺南地方檢察署108年度偵字第18391號），提
起上訴，本院判決如下：
    主  文
原判決撤銷，發回臺灣高等法院臺南分院。
    理  由
一、本件原判決認定上訴人甲○○（成年人，人別資料詳卷，代
    號：AC000-A108169B）係被害人乙女（民國96年10月生，人
    別資料詳卷，代號：AC000-A108169 ）之父，明知乙女係未
    滿12歲之兒童，於108年4月7 日上午某時，乘乙女在半睡半
    醒間，不知抗拒之際，先伸舌親吻乙女臉部，再將乙女上衣
    掀起，以頭磨蹭乙女未穿內衣之胸部，對乙女為猥褻之行為
    ，約莫1 分鐘後，乙女因而清醒，除口頭制止並將上訴人推
    開，上訴人始行停止之犯行，因而撤銷第一審論處上訴人對
    於未滿14歲之女子為猥褻罪刑之判決，變更檢察官所引應適
    用之刑法第224條之1對未滿14歲之女子犯強制猥褻罪（下稱
    加重強制猥褻罪）法條，改判論其以成年人故意對兒童犯乘
    機猥褻罪，處有期徒刑8月，固非無見。
二、惟有罪判決書之事實欄為適用法令之依據，應將法院依職權
    認定與犯罪構成要件有關之事項，詳加記載明白，然後於理
    由內逐一說明其憑以認定之證據，使事實及理由兩相一致，
    方為合法。又刑法第225條第2項之乘機猥褻罪，以對於男女
    利用其精神、身體障礙、心智缺陷或其他相類之情形，不能
    或不知抗拒而為猥褻之行為為其犯罪構成要件。所謂「不能
    或不知抗拒」，係指被害人因上開精神障礙等情形，達於無
    法或難以清楚表達其性自主意願之程度，而處於無可抗拒之
    狀態而言。如僅係反應及理解能力較一般人為低，仍瞭解性
    行為之意義，而尚無不能或不知抗拒他人對其為性行為之情
    形者，即與上述罪名之要件不侔。行為人如利用被害人不能
    或不知抗拒之既有無助狀態而對之為猥褻行為者，自成立乘
    機猥褻罪；倘被害人並未處於上揭不能或不知抗拒之狀態，
    而係行為人與未滿14歲之男女合意為之者，當論以刑法第22
    7條第2項之對於未滿14歲之男女為猥褻之行為罪；又如行為
    人違反未滿14歲男女之自由意思，而對被害人以強暴、脅迫
    、恐嚇、催眠術或其他違反其意願之方法而為猥褻行為者，
    則應依刑法第224條之1之加重強制猥褻罪處罰。從而，行為
    人究竟該當於乘機猥褻罪、對於未滿14歲之男女為猥褻罪或
    加重強制猥褻罪，端視被害人被猥褻當時之意識、身心狀態
    如何，及行為人所使用之方法，是否已足以壓抑被害人之性
    自主決定權為斷。
三、本件原判決於其事實欄內記載：上訴人乘乙女在「半睡半醒
    」間，不知抗拒之際，先伸舌親吻乙女臉部，再將乙女上衣
    掀起，以頭磨蹭乙女未穿內衣之胸部，對乙女為猥褻之行為
    ，約莫1 分鐘後，乙女「因而清醒」，除口頭制止並將上訴
    人推開，上訴人始行停止等情，因而依兒童及少年福利與權
    益保障法第112條第1項前段及刑法第225條第2項規定，論處
    上訴人成年人故意對兒童犯乘機猥褻罪刑。惟其於理由欄內
    引用乙女於第一審證稱：「我是在爸爸要翻下來時，因為不
    知道爸爸有壓到，我就問爸爸說為何我的胸部會痛，然後爸
    爸就把我的衣服掀起來，再用頭去磨蹭我胸部」、「（妳剛
    說磨蹭大約1 分鐘，這時妳應該醒了？）醒了」、「（因為
    這兩個動作導致妳清醒？）對」、「（妳醒來之後做了什麼
    或做了什麼？）我就叫爸爸不要再這樣，我把爸爸的頭強烈
    推開，他才沒有繼續」、「（妳告訴爸爸後，他就沒有再繼
    續弄了嗎？還是有再弄一下？）我就說不要用了，我就把被
    告頭推開離開我的胸部，被告又跟我說可不可以把我的褲子
    脫掉」、「（妳如何回答？）我說不要」等語（見原判決第
    7 頁）。又乙女於第一審指稱：「（妳嘴巴及動手阻止之後
    ，接著爸爸又做了什麼？）爸爸問說可不可以看妳那裡，同
    時動手要把我褲子脫掉」等語（見第一審卷第210 頁）。依
    乙女上開證述內容以觀，乙女指稱在熟睡中因上訴人趴在其
    身上而感痛驚醒，乃詢問上訴人何以其最近胸部變大，並有
    壓痛感，上訴人乃掀開乙女衣服，並以頭磨蹭乙女未著內衣
    之胸部，乙女乃強烈拒絕，並推開上訴人，上訴人猶不罷手
    ，仍欲脫去乙女褲子等情。如果乙女所述上情非虛，上訴人
    似係於乙女意識清楚之狀況下，仍不顧乙女之強烈拒絕，猶
    對乙女為猥褻之行為，並非乘乙女於睡夢中不知抗拒而予以
    猥褻，縱乙女當時甫遭上訴人驚醒而尚無力反抗，但既能清
    楚表達拒絕意願而隨即於1 分鐘後推開上訴人，則上訴人所
    為似與乘機猥褻之犯罪構成要件有間。原判決論上訴人以成
    年人故意對兒童犯乘機猥褻罪，與其理由所引用之乙女證詞
    內容未盡相適合，而有證據上理由矛盾之違誤。且上訴人於
    原審否認其於案發當時有詢問乙女：「可不可以看妳那裡？
    」等語，亦否認有掀開乙女上衣後再以頭磨蹭其胸部之猥褻
    犯行（見原審卷第115、116頁）；而其選任辯護人亦具狀主
    張乙女就其遭猥褻過程之重要情節，諸如上訴人詢問乙女「
    可不可以看妳那裡？」，以及乙女詢問上訴人「為什麼我最
    近胸部會痛，會變大會變痛」，及上訴人掀開乙女上衣，暨
    以頭磨蹭乙女未著內衣的胸部等先後順序之指述，具有先後
    不一致之明顯瑕疵，而認為尚不足以作為不利於上訴人之認
    定依據（見原審卷第28、33頁）。原審受命法官於行準備程
    序時，亦將：「上訴人是否於詢問乙女『可不可以看妳那裡
    ？』，乙女表示不行後，上訴人仍掀開乙女上衣，並以頭磨
    蹭乙女未著內衣之胸部，而對乙女為猥褻之行為」等情列為
    爭點調查（見原審卷第119 頁），故上述事實似未臻明瞭而
    有待調查釐清。究竟上訴人於本件案發當時有無詢問乙女「
    可不可以看妳那裡？」等語？其有無掀開乙女上衣？乙女有
    無詢問上訴人「為什麼我最近胸部會痛，會變大會變痛」等
    語？上訴人詢問乙女上開言詞時，究係在其以頭磨蹭乙女未
    著內衣胸部之前或之後？乙女於第一時間任由上訴人猥褻而
    未能阻止之原因為何？上訴人對乙女為猥褻行為是否確實違
    反乙女之意願？以上各節，既攸關上訴人所為究竟應如何適
    用法律之認定，自應詳加論究釐清審認明白，始足為論罪科
    刑之基礎。原審對此項疑問未詳加研酌，並於判決理由內加
    以論敘說明，遽行判決，亦嫌調查未盡及理由欠備。
四、以上或為上訴人上訴意旨所指摘，或為本院得依職權調查之
    事項，而原判決上開違背法令之情形影響於事實之確定，本
    院無從據以為裁判，應認原判決有撤銷發回更審之原因。
據上論結，應依刑事訴訟法第397條、第401條，判決如主文。
中    華    民    國   111    年    7     月    14    日
                  刑事第一庭審判長法  官  郭  毓  洲  
                                  法  官  林  靜  芬  
                                  法  官  蔡  憲  德  
                                  法  官  何  信  慶  
                                  法  官  林  英  志  
本件正本證明與原本無異
                                  書記官
中    華    民    國   111    年    7     月    18    日